臺灣高等法院臺中分院民事判決
110年度上易字第106號
上  訴  人  關鴻麟  
訴訟代理人  關寅麟  
被  上訴人  關明彰  

            關明中  
            關明洲  
            洪關秀娥
            關秀鶯  
            關秀薇  

上五人共同
訴訟代理人  張育嘉律師
被  上訴人  關明孚  

上列當事人間請求拆屋還地事件，上訴人對於中華民國109年12
月9日臺灣彰化地方法院109年度訴字第360號第一審判決提起上
訴，本院於110年4月20日言詞辯論終結，茲判決如下：
    主  文
原判決關於命上訴人給付新臺幣35,509元本息部分，及該部分假
執行之宣告，暨除確定部分外訴訟費用之裁判均廢棄。
上開廢棄部分，被上訴人在第一審之訴及假執行之聲請均駁回。
第一審（除確定部分外）及第二審訴訟費用均由被上訴人連帶負
擔。
    事實及理由
壹、程序方面：
    本件被上訴人關明孚經合法通知，未於言詞辯論期日到場，
    核無民事訴訟法第386條所列各款情形，爰依上訴人之聲請
    ，由其一造辯論而為判決。
貳、實體方面：
一、被上訴人於原審起訴主張：坐落彰化縣○○市○○段00地號土地
    （下稱系爭土地）為伊等及上訴人所共有，原審共同被告許
    ○○所有同段1294建號建物（門牌號碼彰化市○○路000巷0號）
    除坐落於其所有同段35地號土地上外，並無權占有系爭土地
    全部，即如原判決附圖（下稱附圖）編號Ａ所示地上物（下
    稱系爭建物）。系爭建物原係土木磚造舊建物，由上訴人輾
    轉繼承取得所有權，本即係無權占有系爭土地，直至民國10
    5年5月12日始出售予許○○，由許○○搭設鐵皮鋼架包覆舊建築
    物，是以，伊等自得請求上訴人給付自本件起訴回溯 5年即
    自104年3月23日起至105年5月11日止，按系爭土地申報地價
    年息百分之10計算之不當得利新臺幣（下同）35,509元等情
    ，爰依民法第179條不當得利之法律關係，求為命上訴人應
    給付35,509元，及自聲請追加被告及更正訴之聲明狀繕本送
    達翌日即109年9月10日起至清償日止，按年息百分之5計算
    利息之判決，並願供擔保，請准宣告假執行（原審就此部分
    為被上訴人勝訴之判決，並為准、免假執行之宣告。上訴人
    不服，提起上訴；其餘未繫屬本院部分，不予贅述）。被上
    訴人關明彰、關明中、關明洲、洪關秀娥、關秀鶯、關秀薇
    （下稱關明彰等6人）於本院答辯聲明：上訴駁回。被上訴
    人關明孚則於本院並未到庭或提出書狀為何聲明或陳述。
二、上訴人則以：伊係繼承取得系爭建物，尤○○是仲介，許○○是
    仲介找來的，渠2人間如何移轉，伊不了解。就系爭土地全
    部已為建物佔滿乙節，伊不清楚，那是許○○在使用。伊兄即
    原審共同被告關寅麟替伊辦理出租事宜，就系爭土地，伊還
    要繳土地稅捐，哪有不當得利？又伊既未占用被上訴人之土
    地，亦未受有實際利益，不知如何能構成不當得利？且兩造
    間從未有租賃契約，如何能認定伊有給付租金予被上訴人之
    義務等語，資為抗辯。並上訴聲明：(一)原判決不利於上訴
    人部分廢棄。(二)上開廢棄部分，被上訴人在第一審之訴及
    假執行之聲請均駁回。
三、得心證之理由：
(一)系爭建物原為兩造所共有：
  1.經查，關○○為上訴人之父，關○○為關○○之父，關○○則為被上
    訴人之父，關○○與關○○2人為兄弟，且關○○、關○○、關○○均
    已歿，上訴人為關○○之繼承人、被上訴人為關○○之繼承人，
    有全戶除戶資料查詢結果、個人基本資料查詢結果、個人戶
    籍資料查詢結果、戶籍謄本可稽（見原審卷第193、195頁、
    本院卷第171至177頁），並經上訴人及關明彰等6人陳明在
    卷（見本院卷第192至194頁）。又系爭土地重測前為彰化段
    北門外小段402-3地號，於53年1月24日由同段402-1地號分
    割，系爭土地前為關○○與關○○共有，應有部分各2分之1，現
    由上訴人因分割繼承取得應有部分2分之1，由被上訴人因繼
    承而公同共有應有部分2分之1，有系爭土地登記謄本、彰化
    縣彰化地政事務所109年7月8日彰地二字第0000000000號函
    附舊式土地登記謄本可稽（見原審卷第17至21頁、第107至1
    27頁），應堪認定。
　2.再查，系爭建物為木石磚造（磚石造）之房屋，早於日治時
    期之31年7月1日即已建築完成，為未保存登記之建物，迄10
    7年10月1日始辦理建物所有權之第一次登記，有系爭建物所
    有權狀、彰化縣彰化地政事務所109年7月8日彰地二字第000
    0000000號函附地籍異動索引可稽（見原審卷第63、107、12
    9頁）。依系爭建物之房屋稅籍登記表所示（見原審卷第105
    頁），其稅籍登記原登記為關○○、關○○各2分之1，嗣關○○部
    分於69年7月3日由關○○繼承取得，再於102年8月15日由上訴
    人繼承取得，嗣於105、107年間輾轉由許○○買賣取得；至原
    登記為關○○2分之1部分，其繼承人為被上訴人，並非由關○○
    、上訴人繼承取得，亦無從由上訴人將之出賣讓與許○○，該
    部分並未有何移轉變更登記，自仍為關○○之繼承人即被上訴
    人所屬。關明彰等6人亦自陳：系爭土地及系爭建物是關○○
    與關○○兄弟從其父親關開宗繼承而來，系爭土地是關開宗買
    來的，系爭建物是關開宗出資興建的，故由關○○與關○○繼承
    系爭建物各一半，關○○之繼承人對系爭建物仍有一半的權利
    等情（見本院卷第193、194頁），且為上訴人所不爭執（見
    本院卷第194頁），應堪認定。可見系爭建物原為關開宗所
    出資興建而為原始建築人即原始所有權人，嗣由關○○、關○○
    繼承系爭建物所有權，故於上訴人出賣系爭建物予許○○前，
    系爭建物為上訴人、被上訴人各自其父關○○（繼承自關○○）
    、關○○繼承所共有。
　3.關明彰等6人雖於本院言詞辯論終結後具狀改稱：系爭建物
    係經關○○拆除舊建物後重新改建，始由上訴人繼承之，已非
    原始建物，伊等無所有權云云；然查，系爭建物為未保存登
    記之建物，迄107年10月1日始辦理建物所有權之第一次登記
    ，並載明建築完成日期為31年7月1日，已如前述，經原審至
    現場履勘結果，系爭建物原為木石磚造之舊建築，已用鐵皮
    鋼架包覆，並占滿系爭土地全部等情，有現場照片、原審勘
    驗筆錄及附圖可稽（見原審卷第25至31頁、第99頁）。而許
    ○○於原審陳稱：系爭建物係於30年蓋好的，是日式舊建築，
    伊是僱工請人以輕鋼架及鐵皮屋頂架住支撐防漏水等語（見
    原審卷第46頁）；被上訴人亦於原審表示：系爭建物已經超
    過50年了，不堪使用等語（見原審卷第175頁），又依系爭
    建物之房屋稅籍登記表前揭登記歷程所示，亦無由關○○或其
    繼承人取得系爭建物全部稅籍登記之情形，難認系爭建物於
    31年7月1日建築完成後，有經拆除重新改建而為上訴人單獨
    繼承之情事，關明彰等6人事後翻異前詞所陳上情，委無可
    採。
(二)系爭建物占有系爭土地非無法律上之原因：
  1.按依不當得利之法則請求返還不當得利，以無法律上之原因
    而受利益，致他人受有損害為其要件，故其得請求返還之範
    圍，應以對方所受之利益為度；倘利益超過損害，應以損害
    為返還範圍，非以請求人所受損害若干為準。而無權占有他
    人所有物或地上物，可能獲得之相當於租金之利益，應以客
    觀上占有人所受之利益為衡量標準，非以請求人主觀上所受
    之損害為斷（最高法院104年度台上字第715號判決意旨參照
    ）。
  2.被上訴人雖主張上訴人所有系爭建物無權占有系爭土地，然
    查，系爭建物原係關○○與關○○之父於其所有系爭土地上出資
    興建，已如前述，當係其本人同意系爭建物占用系爭土地而
    興建之，自屬有權占有。嗣系爭建物及系爭土地迭經關○○、
    關○○及其繼承人即被上訴人、上訴人輾轉繼承各2分之1所共
    有，自當繼承系爭建物占用系爭土地之使用權源而仍為有權
    占有。則上訴人就其出賣前之系爭建物占有系爭土地，並非
    無權占有而無法律上之原因，且其就系爭建物及系爭土地各
    有2分之1之應有部分，並無逾越其權利範圍為使用而受有超
    過之利益，容與不當得利之成立要件有間。故被上訴人請求
    上訴人給付自104年3月23日起至105年5月11日止，按系爭土
    地申報地價年息百分之10計算之不當得利35,509元，不應准
    許。
四、綜上所述，被上訴人依民法第179條不當得利之法律關係，
    請求上訴人給付35,509元，及自聲請追加被告及更正訴之聲
    明狀繕本送達翌日起至清償日止，按年息百分之5計算之利
    息部分，為無理由，不應准許。原審就此部分判命上訴人給
    付35,509元本息，並為准、免假執行之宣告，自有未洽。上
    訴意旨指摘原判決此部分不當，求予廢棄改判，為有理由，
    應由本院予以廢棄，改判如主文第二項所示。
五、本件事證已臻明確，兩造其餘之攻擊或防禦方法及所用之證
    據，經本院斟酌後，認為均不足以影響本判決之結果，爰不
    逐一論列，併此敘明。
六、據上論結，本件上訴為有理由，依民事訴訟法第450條、第7
    8條、第85條第2項、第463條、第385條第1項前段，判決如
    主文。
中　　華　　民　　國　　110 　年　　5 　　月　　4 　　日
                  民事第五庭    審判長法  官  許秀芬
                                      法  官  李慧瑜
                                      法  官  吳崇道
正本係照原本作成。
不得上訴。
                                      書記官  洪郁淇
　　　　　　　　　　　　　　
中　　華　　民　　國　　110 　年　　5 　　月　　4 　　日